最高法院民事判決　　　　　　　　　　110年度台上字第2358號
上　訴　人　黃 麗 惠
訴訟代理人　何 曜
　　　　　　徐 鼎 盛律師
被 上訴 人　黃盧金葉
　　　　　　黃 秋 月
　　　　　　黃 秋 菊
　　　　　　黃 蓮 對
　　　　　　黃 蓮 嬌
　　　　　　黃 成 輝
　　　　　　黃 志 煒
　　　　　　黃 旺 煌
上列當事人間請求分割共有物事件，上訴人對於中華民國 109年
12月30日臺灣高等法院高雄分院第二審判決（106年度上字第141
號），提起上訴，本院判決如下：
    主  文
原判決廢棄，發回臺灣高等法院高雄分院。
    理  由
本件上訴人主張：坐落屏東縣恆春鎮○○段 000地號土地（下稱
系爭土地）為兩造共有，無因法令或使用目的不能分割，亦未以
契約訂有不分割之期限，惟兩造就分割方法無法達成協議。爰依
民法第823條、第824條規定，求為變價分割系爭土地（上訴人於
第一審主張以原判決附圖〈下稱附圖〉一所示分割方法為其分割
方案，嗣於原審主張變價分割）。
被上訴人則以：系爭土地北側有被上訴人黃盧金葉所有建物，南
側有被上訴人黃秋月以次 7人先祖興建之建物，系爭土地分割不
應損及上開建物及被上訴人原有之居住權益等語，資為抗辯。
原審維持第一審所定附圖一分割方法之判決，駁回被上訴人之上
訴，無非以：系爭土地為兩造共有，應有部分如原判決附表「分
割原應有部分」欄所示。其使用分區為一般農業區，屬甲種建築
用地，面積 3154.56平方公尺，無因法令或使用目的不能分割，
或契約定有不分割期限情形，兩造就分割方法無法達成協議，上
訴人自得請求裁判分割。系爭土地呈東西窄南北長之不規則形狀
，方向略自西北往東南方向延伸，東側毗鄰黃盧金葉所有之同段
000地號土地及黃秋月以次 7人共有之同段000-0地號土地；西側
緊鄰之同段000地號（下稱000地號）土地為黃秋月以次 7人共有
，部分種植水稻；北側為黃盧金葉所有同段 000地號土地，亦種
植水稻；南則鄰接同段 000地號土地，現為○○路。系爭土地北
側由黃盧金葉興建房屋占有使用，南側為黃秋月以次 7人共同繼
承訴外人黃武成興建之磚造平房 2棟，並於門前種植果樹，其餘
為空地。附圖一所示分割方法將編號Ａ部分土地分配予黃秋月以
次 7人保持共有，除延續其等原使用狀況外，並可保存其上建物
而無庸拆除；將編號Ｃ部分土地分配予黃盧金葉所有，核與其應
有部分面積相符，至黃盧金葉於本件訴訟繫屬後於系爭土地所增
建之建物，難認有優先保護之必要。上訴人依上開分割方法可取
得附圖一編號Ｂ部分土地，其相鄰之同段 000地號土地北側現存
一寬約2.5公尺之既成道路，可直接通往○○路，黃秋月以次7人
亦表示同意上訴人通行該地號土地。上訴人日後可依民法第 787
條至第789條規定，與黃秋月以次7人協議，或以另訴請求之方式
，取得 000地號土地之通行權，尚不致發生日後無法通行至道路
之窘境。黃秋月以次 7人、黃盧金葉係分別於民國83年、93年間
因分割繼承原因取得系爭土地應有部分，其等及家族已長年使用
系爭土地，對該土地及其上建物，在感情及生活上均有密不可分
之依存關係；反觀上訴人於 102年間始因買賣取得系爭土地應有
部分，其復自承於購買前曾看過現場，自已知悉上開使用情形，
其主張變價分割對被上訴人有重大不利，難認妥適。審酌兩造應
有部分比例、使用狀況、土地利用之經濟效益及全體共有人利益
等情狀，以附圖一分割方案酌定其分割方法應屬為適當等詞，為
其判斷之基礎。
按共有人訴請分割共有物，其聲明不以主張分割之方法為必要，
即令有所主張，法院亦不受其主張之拘束。原告形式上雖獲全部
勝訴之判決，然法院如未採納其主張之分割方法，原告仍得聲明
上訴，以資救濟。原審雖依上訴人於第一審主張之分割方案即附
圖一定其分割方法，惟上訴人於原審已更易主張為變價分割，是
其就原判決仍得聲明上訴，合先敘明。次按定共有物之分割方法
，法院固有自由裁量之權，不受共有人主張之拘束，但仍須以其
方法適當者為限。而法院定分割方法應斟酌共有物之性質及使用
狀況，以維持共有物應有之經濟規模，充分發揮其經濟效用，並
兼顧全體共有人之利益與實質公平。系爭土地為甲種建築用地，
為原審確定之事實。而系爭土地僅南側面臨○○路，其西側須穿
越 000地號土地始能臨接○○路，此觀現況圖、土地複丈成果圖
、照片（一審卷一第 169至173、181頁）甚明。附圖一編號Ｂ部
分土地無法直接對外通行○○路，而屬袋地。黃秋月以次 7人雖
曾表示同意上訴人通行 000地號土地，然其等與上訴人就通行範
圍及以何方式取得通行權利多有爭執（一審卷一第111、112頁、
卷二第 126、127、155頁、原審卷一第64、251頁），且000地號
土地均為農牧用地，地目為旱（一審卷一第21頁），黃盧金葉並
經臺灣屏東地方法院103年度潮簡字第372號判決認其有權占有00
0地號北側土地（一審卷二第157至162頁），則黃秋月以次7人就
000地號土地全部是否有完整處分權？000地號土地現寬 2.5公尺
之既有道路得否供上訴人建築房屋對外通行？倘否， 000地號土
地得否拓寬或開闢道路供上訴人建築房屋對外通行？有無牴觸農
業發展條例及其他相關農地管理或建築法令？而黃秋月以次 7人
於原審曾提出於系爭土地東側連接000-0地號土地分割寬度3公尺
道路以連接○○路之分割方案，並有複丈成果圖足參（原審卷二
第117、169頁），該方案何以不足憑採？原審未遑詳加調查研求
，逕以附圖一編號Ｂ部分雖屬袋地，上訴人仍可經由與黃秋月以
次7人協議或訴訟方式通行000地號土地，而定附圖一之分割方法
，未免速斷。且上開分割方法能否達紛爭一次解決？是否公平、
合理、妥適？非無進一步研求之餘地。上訴意旨，指摘原判決不
當，求予廢棄，非無理由。
據上論結，本件上訴為有理由。依民事訴訟法第477條第1項、第
478條第2項，判決如主文。
中    華    民    國   110    年    9     月    9     日
                      最高法院民事第四庭
                          審判長法官  鄭  傑  夫  
                                法官  吳  麗  惠  
                                法官  林  麗  玲  
                                法官  張  恩  賜  
                                法官  盧  彥  如  
本件正本證明與原本無異
                                      書  記  官
中    華    民    國   110    年    9     月    16    日